臺灣臺南地方法院刑事判決
111年度金訴字第764號
公  訴  人  臺灣臺南地方檢察署檢察官
被      告  施詠鈞


上列被告因詐欺等案件，經檢察官提起公訴（111年度營偵字第1
857號），被告於準備程序中就被訴事實為有罪之陳述，經受命
法官告知簡式審判程序意旨，並聽取當事人之意見後，本院合議
庭裁定由受命法官獨任依簡式審判程序審理，判決如下：
    主  文
施詠鈞犯三人以上共同冒用公務員名義詐欺取財未遂罪，處有期
徒刑陸月。
扣案如附表所示之物品均沒收。
    事  實
一、施詠鈞依其智識及一般社會生活之通常經驗，明知一般人均
    得自行提領、收取金錢並無困難，如以迂迴方式委由他人提
    領、收取而交付金錢甚至給付報酬，所經手之款項應係詐欺
    集團不法詐欺所得之贓款，竟於民國111年2月間，經由真實
    姓名年籍不詳、自稱為「野原新之助」之人告知工作內容係
    取款，若協助取款可獲取報酬，施詠鈞得知上開工作內容，
    係依詐騙集團成員指示其至指定地點，拿取被害人交付之款
    項，而所拿取之金錢係交給「野原新之助」，「野原新之助
    」再交給自稱「阿標」之人等情，已預見以此方式將隱匿該
    犯罪所得之去向，然為獲取報酬，基於參與犯罪組織之犯意
    ，而於111年2月起，加入通訊軟體飛機程式（Telegram）暱
    稱「野原新之助」、「阿標」及「天順」所屬3 人以上、以
    實施詐術為手段、具有持續性及牟利性之有結構性詐欺集團
    組織（下稱詐欺集團），基於3 人以上共同冒用公務員名義
    犯詐欺取財及掩飾犯罪所得去向即洗錢之犯意聯絡，依「天
    順」指示，負責收取詐欺款項，即從事俗稱「車手」之取款
    工作，且將領取之現金另行至其他處所轉交給「野原新之助
    」，製造金流斷點以隱匿詐欺所得之實際去向。而「野原新
    之助」、「天順」、「阿標」所屬詐欺集團之不詳成員冒稱
    係臺北地檢署檢察官，於111年7月22日10時30分許撥打電話
    向馮梅華佯稱：帳戶涉及販毒不法，帳戶內之金額恐遭凍結
    ，需提領出來供監管云云，致馮梅華不疑有他而陷於錯誤，
    依該詐欺集團成員之指示，於同日13時自位於臺南市○○區○○
    路000號「學甲農會」提領現金共新臺幣45萬元。其間，施
    詠鈞亦依「天順」指示，於同日（7月22日）9 時21分許，
    自高雄火車站搭車前往仁德火車站與「野原新之助」相約見
    面，施詠鈞、「野原新之助」並於同日13時許，再共同搭乘
    不知情之許裕昇所駕駛之車號000-00號計程車前往臺南市學
    甲區建國路、民族路口等候「天順」指示，惟馮梅華於該時
    經銀行行員提醒恐為詐騙並報警處理，員警獲報到場後，於
    同日（7月22日）14時49分許，在臺南市學甲區建國路、民
    族路口發覺施詠鈞行跡詭異，且與馮梅華指證欲向其取款之
    人身形相符，經盤查後，警方遂於同日16時44分逮捕施詠鈞
    ，致施詠鈞未取得任何款項，亦未及掩飾、隱匿詐欺所得財
    物之去向、所在，而未得逞，員警並扣得施詠鈞所有如附表
    所示供犯罪所用之物品，查悉上情。
二、案經臺南市政府警察局學甲分局報告臺灣臺南地方檢察署檢
    察官偵查起訴。
    理  由
一、適用簡式審判程序之有罪判決書之製作，準用第454條之規
    定，刑事訴訟法第310條之2定有明文。
二、本案證人即被害人馮梅華、證人許裕昇於警詢時之證述，對
    被告而言非係在檢察官或法官訊問程序時所為證述，依組織
    犯罪防制條例第12條第1項中段，不得作為認定被告違反組
    織犯罪防制條例之證據，惟本案其他非屬組織犯罪防制條例
    之罪部分，則不受上開特別規定之限制，仍得依刑事訴訟法
    相關規定決定其得否作為證據（最高法院103年度台上字第2
    915號判決意旨參照）。
三、上開事實，業據被告施詠鈞於警詢時及偵審中均坦承不諱，
    並經證人即被害人馮梅華及證人許裕昇於警詢中證述綦詳（
    見警卷第17至23頁），且有臺南市政府警察局學甲分局扣押
    筆錄、扣押物品目錄表（警卷第25至31頁）、路口監視器錄
    影畫面及扣案物品照片共15張（警卷第35至57頁）、被告與
    「野原新之助」、「天順」、「阿標」之Telegram對話紀錄
    翻拍照片10張（警卷第65至83頁）在卷可稽，再有如附表所
    示之物品扣案可佐，足認被告前開任意性自白確與事實相符
    ，當可採信。本案事證明確，被告犯行堪以認定，依法論罪
    科刑。
四、論罪科刑：
　1.本案被告所參與之詐騙集團，係由「野原新之助」、「天順
    」、「阿標」等3名以上成年人所組成，以施用詐術為手段
    ，且組成之目的在於向本案被害人及其他不特定多數人騙取
    金錢，具持續性、牟利性之特徵；而該集團之分工，係先由
    集團某成員致電向被害人實施詐術後，致使被害人誤信，再
    指示被告前往現場取得被害人交付之財物，嗣將所得財物帶
    至指定地點轉交上游共犯，並領取報酬，堪認該集團為分工
    細密、計畫周詳之結構性組織，顯非為立即實施犯罪而隨意
    組成，是本案詐騙集團核屬組織犯罪防制條例第2條第1項所
    稱之犯罪組織無疑。
  2.又依照洗錢防制法現行規定，倘行為人意圖掩飾或隱匿特定
    犯罪所得來源，而將特定犯罪所得直接消費處分，甚或交予
    其他共同正犯，而由共同正犯以虛假交易外觀掩飾不法金流
    移動，即難認單純犯罪後處分贓物之行為，應仍構成洗錢防
    制法第2條第1或2款之洗錢行為（最高法院108年度台上字第
    1744號判決意旨參照）。本案被告為掩飾、隱匿該特定犯罪
    所得之去向及所在，係該當洗錢防制法第2條第2款所指之洗
    錢定義。
　3.本案詐騙集團成員雖已向被害人施用詐術，被告亦已進行於
    加重詐欺取財、洗錢等行為之實行，然因被害人等有所察覺
    而報警處理，是被害人之財物並未進入被告及詐騙集團共犯
    之實力支配，故關於加重詐欺取財、洗錢犯行，尚屬未遂。
　4.核被告施詠鈞所為，係犯組織犯罪防制條例第3條第1項後段
    之參與犯罪組織罪、刑法第339條之4第2項、第1項第2款、
    第1款之三人以上共同冒用公務員名義詐欺取財未遂罪及洗
    錢防制法第14條第2項、第1項之洗錢未遂罪。
　5.被告與「野原新之助」、「天順」、「阿標」其他詐騙集團
    所屬成員間，就參與犯罪組織、加重詐欺及洗錢等犯行，均
    係基於自己犯罪之意共同參與該組織之分工，各自分擔犯罪
    構成要件行為之一部，相互利用他人之行為，以達犯罪之目
    的，屬遂行前開犯行不可或缺之重要組成，縱被告無法確知
    其他成員之分工，亦與其他成員無直接聯絡，均無礙於其共
    同正犯之成立，其等間有犯意聯絡及行為分擔，應依刑法第
    28條規定論以共同正犯。
  6.被告所犯上開各罪，係在同一犯罪決意及計畫下所為行為，
    雖然時、地，在自然意義上並非完全一致，然仍有部分合致
    ，且犯罪目的單一，依一般社會通念，認應評價為一行為方
    符合刑罰公平原則，屬一行為觸犯數罪名之想像競合犯，應
    依刑法第55條前段之規定，從一重之三人以上共同冒用公務
    員名義詐欺取財未遂罪處斷。
  7.被告已著手上開加重詐欺取財犯行而不遂，屬未遂犯，依刑
    法第25條第2項規定，減輕其刑。
　8.按組織犯罪防制條例第8條第1項後段規定：「犯第3條之罪‧
    ‧‧偵查及審判中均自白者，減輕其刑。」次按洗錢防制法第
    16條第2項規定：「犯（洗錢防制法）前2條之罪，在偵查或
    審判中自白者，減輕其刑」。被告於偵查及審判中均自白不
    諱，其參與犯罪組織及洗錢部分，原應依組織犯罪防制條例
    第8條第1項後段及洗錢防制法第16條第2項等規定減輕其刑
    ，惟其所犯參與犯罪組織罪及洗錢罪均屬想像競合犯之輕罪
    ，本院於科刑審酌時併予衡酌此部分從輕量刑之考量因子（
    最高法院109年度台上字第3936號判決參照）。
　9.爰審酌被告不思以正當途徑獲取財物，更無視政府一再宣誓
    掃蕩詐騙犯罪之決心及法規禁令，仍加入詐騙集團犯罪組織
    擔任車手之工作，與其他集團成員共同為牟取不法報酬而著
    手實行詐騙及掩飾、隱匿不法所得去向、所在之洗錢等犯行
    ，罔顧法令及他人權益，助長詐騙歪風，紊亂社會秩序，惟
    念被告犯後坦承犯行，參與犯罪組織及洗錢部分認罪而從輕
    量刑之考量因子，且未造成被害人財產上實質損害，兼衡被
    告素行，暨其在本案參與犯罪之程度、手段、分工，暨其自
    承之智識程度、家庭、生活及經濟狀況（見本院卷第62頁）
    等一切情狀，量處如主文所示之刑。
 10.又依照司法院釋字第812號解釋意旨，被告所犯參與犯罪組
    織罪，自無組織犯罪防制條例第3條第3項規定適用餘地。　
五、扣案如附表所示之物，為被告所有，且行動電話係被告聯絡
    本案詐騙集團上游共犯所用之物，其餘物品為供被告變裝以
    掩飾行蹤或盛放贓款所用之物品，業據被告於警詢時及偵查
    中供承在卷，並有刑案照片9張附卷可參（見警卷第85至101
    頁），堪認係供本案犯罪所用之物，應依刑法第38條第2項
    前段規定宣告沒收；又被告尚未有犯罪所得，併此說明。
據上論斷，應依刑事訴訟法第273條之1第1項、第299條第1項前
段，組織犯罪防制條例第3條第1項後段、第8條第1項，洗錢防制
法第14條第1項、第2項、第16條第2項，刑法第11條、第28條、
第339條之4第1項第1款、第2款、第2項、第55條前段、第25條第
2項、第38條第2項前段，判決如主文。
本案經檢察官陳奕翔提起公訴，檢察官李佳潔到庭執行職務。
中　　華　　民　　國　　111 　年　　10　　月　　20　　日
                  刑事第八庭  法　官　盧鳳田
以上正本證明與原本無異
如不服本判決應於收受本判決後20日內向本院提出上訴書狀，並
應敘述具體理由。其未敘述上訴理由者，應於上訴期間屆滿後20
日內向本院補提理由書狀（均須按他造當事人之人數附繕本）「
切勿逕送上級法院」。
                               書記官  洪筱喬
中　　華　　民　　國　　111 　年　　10　　月　　20　　日
附錄本案論罪科刑法條：
中華民國刑法第339條之4：
犯第339 條詐欺罪而有下列情形之一者，處1 年以上7 年以下有
期徒刑，得併科1 百萬元以下罰金：
一、冒用政府機關或公務員名義犯之。
二、三人以上共同犯之。
三、以廣播電視、電子通訊、網際網路或其他媒體等傳播工具，
    對公眾散布而犯之。
前項之未遂犯罰之。
洗錢防制法第2條：
本法所稱洗錢，指下列行為：
一、意圖掩飾或隱匿特定犯罪所得來源，或使他人逃避刑事追訴
    ，而移轉或變更特定犯罪所得。
二、掩飾或隱匿特定犯罪所得之本質、來源、去向、所在、所有
    權、處分權或其他權益者。
三、收受、持有或使用他人之特定犯罪所得。
洗錢防制法第14條：
有第二條各款所列洗錢行為者，處7 年以下有期徒刑，併科新臺
幣5 百萬元以下罰金。
前項之未遂犯罰之。
前二項情形，不得科以超過其特定犯罪所定最重本刑之刑。
組織犯罪防制條例第3條第1項：
發起、主持、操縱或指揮犯罪組織者，處3 年以上10年以下有期
徒刑，得併科新臺幣1 億元以下罰金；參與者，處6 月以上5 年
以下有期徒刑，得併科新臺幣1 千萬元以下罰金。但參與情節輕
微者，得減輕或免除其刑。
○附表：
行動電話1支（含門號0000000000號SIM卡）、衣服2件、長褲1件、帽子2頂、後背包1個、口罩29個及橡皮筋1包。